【裁判字號】    99,家訴,179
【裁判日期】    990806
【裁判案由】    分割遺產等
【裁判全文】
臺灣臺中地方法院民事判決             99年度家訴字第179號
原      告  乙○○
被      告  丙○○
            丁○○
共      同
訴訟代理人  甲○○
被      告  戊○○
兼上一人
訴訟代理人  己○○
被      告  庚○○
上列當事人間請求分割遺產事件，本院於民國九十九年七月二十
九日言詞辯論終結，判決如下：
    主      文
兩造被繼承人廖坤煙所遺如附表壹、貳所示之遺產，准予分割。
其分割方法為：（一）如附表壹所示編號一至五之不動產，由兩
造各按附表所示之應繼分比例取得，分別共有；（二）如附表
貳所示存款及至分配日止之法定孳息，由兩造按附表所示之應
繼分比例取得。
訴訟費用由兩造依應繼分比例負擔。
    事實及理由
壹、被告庚○○經合法通知，未於言詞辯論期日到場，核無民事
    訴訟法第三百八十六條各款所列情形，爰依原告之聲請，由
    其一造辯論而為判決。
貳、原告主張：被繼承人廖坤煙經本院以九十八年度亡字第二一
    號判決宣告於民國九十七年七月二十五日死亡，其配偶廖謝
    阿好亦已於九十一年八月十日過世，故依法其繼承人為長子
    丙○○、次子廖在陵、三子丁○○、長女乙○○、次女庚○○等人；其中次子廖在陵於九十五年六月二十七日去世，故
    其應繼承分由其子女己○○、戊○○代位繼承之。被繼承人
    廖坤煙死亡時，並未立有遺囑指定繼承人之應繼分或限制分
    割遺產，故廖坤煙之遺產應由兩造按應繼分繼承之，原告與
    被告丙○○、丁○○、庚○○等人之應繼分各為五分之一，
    另被告己○○、戊○○為代位繼承人，其代位繼承之應繼分
    為各十分之一。而被繼承人廖坤煙之遺產計有如附表壹所示
    之不動產及附表貳所示之存款新臺幣（下同）一百一十五萬
    四千一百一十二元，其中不動產部分兩造已辦畢繼承登記，
    現由兩造公同共有。因兩造就系爭遺產之分割未能達成協議
    ，原告爰依民法第一千一百六十四條規定，訴請分割遺產，
    請求按應繼分之比例予以分割等語。並聲明：求為判決：
    （一）如主文第一項所示。（二）訴訟費用由被告負擔。
、被告方面：
一、被告丙○○、丁○○、己○○、戊○○則以：同意原告所提
    出之遺產分割方案等語。並聲明：同意原告之請求。
二、被告庚○○未到庭爭執，亦未提出書狀作何聲明或陳述。
肆、得心證之理由：
一、按遺產繼承人，除配偶外，依下列順序定之：（一）直系血
    親卑親屬。（二）父母。（三）兄弟姊妹。（四）祖父母；
    同一順序之繼承人有數人時，按人數平均繼承；第一千一百
    三十八條所定第一順序之繼承人，有於繼承開始前死亡或喪
    失繼承權者，由其直系血親卑親屬代位繼承其應繼分，民法
    第一千一百三十八條、第一千一百四十一條本文、第一千一
    百四十條分別定有明文。本件被繼承人廖坤煙經本院判決宣
    告於九十七年七月二十五日死亡，其配偶廖謝阿好亦已於九
    十一年八月十日過世，故繼承人為長子丙○○、次子廖在陵
    、三子丁○○、長女乙○○、次女庚○○等人；其中次子廖
    在陵於九十五年六月二十七日去世，故其應繼承分由其子女
    己○○、戊○○代位繼承之，原告與被告丙○○、丁○○、
    庚○○等人之應繼分各為五分之一，另被告己○○、戊○○
    為代位繼承人，其代位繼承之應繼分為各十分之一，及被繼
    承人廖坤煙死亡時，遺有如附表壹所示之不動產及如附表貳
    所示之存款，不動產均已向地政機關辦妥公同共有之繼承登
    記完畢等情，有繼承系統表、戶籍謄本、土地登記謄本及財
    政部臺灣省中區國稅局遺產稅免稅證明書等件附卷可稽，且
    為兩造所不爭執，此部分事實堪認為真正。
二、次按繼承人有數人時，在分割遺產前，各繼承人對於遺產全
    部為公同共有；繼承人得隨時請求分割遺產，但法律另有規
    定或契約另有訂定者，不在此限，民法第一千一百五十一條
    、第一千一百六十四條分別定有明文。是以，遺產之公同共
    有係以遺產之分割為其終局目的，而以公同共有關係為暫時
    的存在。本件被繼承人廖坤煙遺有系爭遺產，依上開規定，
    兩造在分割遺產前，對於遺產全部為公同共有，因系爭遺產
    並無不能分割之情形，亦無不分割之約定，兩造就系爭遺產
    雖已辦畢繼承登記，惟就系爭遺產之分割未能達成協議，被
    繼承人廖坤煙復未以遺囑禁止繼承人分割遺產，兩造亦未以
    契約禁止分割遺產，是原告以遺產分割為由終止兩造間之公
    同共有關係，請求分割被繼承人廖坤煙之遺產，自屬有據。
三、再按在公同共有遺產分割自由之原則下，民法第一千一百六
    十四條規定：繼承人得隨時請求分割遺產，該條所稱之「得
    隨時請求分割」，依同法第八百二十九條及第八百三十條第
    一項規定觀之，自應解為包含請求終止公同共有關係在內，
    俾繼承人之公同共有關係歸於消滅而成為分別共有，始不致
    與同法第八百二十九條所定之旨趣相左，庶不失繼承人得隨
    時請求分割遺產之立法本旨，換言之，終止遺產之公同共有
    關係，既應以分割方式為之，將遺產之公同共有關係終止改
    為分別共有關係，性質上自亦屬分割遺產方法之一，最高法
    院八十二年度台上字第七四八號、八十五年度台上字第一八
    七三號、九十三年度台上字第二六０九號判決意旨可資參照
    。是以原告主張就被繼承人廖坤煙所遺如附表壹所示之不動
    產，按應繼分比例採取分別共有方式分割，自屬遺產分割方
    法之一種，亦與法無違。而被告丙○○、丁○○、己○○、
    戊○○對於原告主張的分割方案，均表示無意見，是採取原
    告主張之按應繼分比例保持分別共有之分割方法，既與法無
    違，亦不失公平妥適，且與全體當事人之意願無違，自可採
    取。又被繼承人廖坤煙所遺如附表貳之遺產為現金，性質係
    可分，以原物分配為適當，故本院認上開遺產應由兩造按應
    繼分之比例分配之，爰判決如主文第一項所示。
四、又分割遺產之訴，係必要共同訴訟，原、被告之間本可互換
    地位，且兩造均蒙其利，是本院認本件之訴訟費用應由兩造
    依其應繼分之比例負擔訴訟費用，較為公允，併此敘明。
伍、訴訟費用負擔之依據：民事訴訟法第七十八條、第八十條之
    一、第八十五條第一項但書。
中    華    民    國    99    年    8     月    6     日
                    家事法庭  法  官  王靜秋
以上為正本係照原本作成。
如對本判決上訴，須於判決送達後二十日內，向本院提出上訴狀
（須附繕本）。
如委任律師提起上訴者，應一併繳納上訴審裁判費。
中    華    民    國    99    年    8     月    6     日
                              書記官  李培淇
附表壹（被繼承人廖坤煙所遺之不動產）：
  ┌──┬────────────┬──┬──────┬────┐
  │編號│  坐    落    位    置  │地目│  面    積  │權利範圍│
  │    │                        │    │（平方公尺）│        │
  ├──┼────────────┼──┼──────┼────┤
  │ 1  │臺北市○○區○○段四小段│    │            │        │
  │    │534-1地號土地           │ 田 │     2      │  1/54  │
  ├──┼────────────┼──┼──────┼────┤
  │ 2  │臺北市○○區○○段四小段│    │            │        │
  │    │547-3地號土地           │ 田 │    420     │  1/54  │
  ├──┼────────────┼──┼──────┼────┤
  │ 3  │臺北市○○區○○段四小段│    │            │        │
  │    │547-5地號土地           │ 田 │    257     │  1/54  │
  ├──┼────────────┼──┼──────┼────┤
  │ 4  │臺北市○○區○○段四小段│    │            │        │
  │    │547-7地號土地           │ 田 │    149     │  1/54  │
  ├──┼────────────┼──┼──────┼────┤
  │ 5  │臺北市○○區○○段四小段│    │            │        │
  │    │547-9地號土地           │ 田 │    191     │  1/54  │
  └──┴────────────┴──┴──────┴────┘
附表貳（被繼承人廖坤煙所遺之存款）
  ┌────┬──────┬──────┬───────┐
  │金融機構│  存款種類  │  帳    號  │金額（新臺幣）│
  ├────┼──────┼──────┼───────┤
  │臺灣銀行│活期儲蓄存款│000000000000│   1,154,112元│
  └────┴──────┴──────┴───────┘
附表（兩造應繼分比例）
  ┌────┬─────┐
  │姓    名│比      例│
  ├────┼─────┤
  │ 乙○○ │ 五分之一 │
  ├────┼─────┤
  │ 丙○○ │ 五分之一 │
  ├────┼─────┤
  │ 己○○ │ 十分之一 │
  ├────┼─────┤
  │ 戊○○ │ 十分之一 │
  ├────┼─────┤
  │ 丁○○ │ 五分之一 │
  ├────┼─────┤
  │ 庚○○ │ 五分之一 │
  └────┴─────┘

司法院資訊處製作；財團法人民間司法改革基金會備份。
